ACORDAO-COMPLETO-2373423

ACÓRDÃO 2499/2019 ATA 40/2019 - PLENÁRIO

VISTOS, relatados e discutidos estes autos de contestação de coeficientes de transferências obrigatórias apresentada pelo Estado de Roraima em face da Decisão Normativa TCU 175, de 20 de março de 2019.
ACORDAM os ministros do Tribunal de Contas da União, reunidos em sessão do Plenário, ante as razões expostas pela relatora, e com fundamento no art. 292 do Regimento Interno do TCU, em:
9.1. conhecer da contestação apresentada pelo Estado de Roraima, por atender aos requisitos de admissibilidade previstos no art. 292 do Regimento Interno, para, no mérito, considerá-la improcedente;
9.2. encaminhar cópia do presente acórdão e do parecer da unidade técnica ao contestante, ao Congresso Nacional e à Fundação Instituto Brasileiro de Geografia e Estatística;
9.3. apensar os presentes autos ao TC Processo 005.096/2019-7, que trata do cálculo dos coeficientes de participação dos estados e do Distrito Federal no FPE para o exercício de 2020 (Decisão Normativa TCU 175/2019) , preservando o sigilo do documento à peça 13;
9.4. informar ao IBGE e ao Governo do Estado de Roraima que os coeficientes aprovados por meio deste acórdão poderão ser revistos pelo TCU, caso o IBGE reformule, por iniciativa própria ou demanda do Poder Executivo Federal, os dados populacionais e de renda per capita domiciliar do Estado de Roraima, em função do impacto causado pela recente e significativa imigração de venezuelanos.

Contestação aos coeficientes individuais de participação das unidades da federação no Fundo de Participação dos Estados e do Distrito Federal (FPE) para o exercício de 2020.

Senhor Presidente, Senhora Ministra, Senhores Ministros, Senhora Procuradora-Geral,
	Inicialmente, congratulo a eminente Relatora pela abordagem objetiva e técnica de seu voto, com o qual expresso desde já minha integral concordância.
	Porém, ainda que não caiba qualquer reparo aos coeficientes estipulados pela Decisão Normativa 175/2019 deste Tribunal, visto que seguem estritamente o disposto na Lei Complementar 62/1989, entendo que não se pode ignorar a crescente degradação do cenário socioeconômico de Roraima.
	Os números, sem dúvida, são impressionantes: mais de 100.000 imigrantes venezuelanos em 3 anos, com aproximadamente 30% desse contingente em situação de rua, pressionando ainda mais os serviços públicos de saúde, segurança e educação. Isso, em um Estado que já sofre com deficiências logísticas nas áreas de energia e transportes, entre outras.
	Ao mesmo tempo, é digno de nota o paradoxo ressaltado no bem elaborado relatório da unidade técnica: o reforço no contingente de militares alocados na região, para apoio no acolhimento de imigrantes, resultou em aumento na renda domiciliar per capita; como consequência, de acordo com as regras vigentes, o coeficiente atribuído a Roraima no rateio do FPE para 2020 foi reduzido, justamente o contrário do que seria necessário para custear o aumento significativo da demanda por serviços providos pelo poder público.
	O fato é que a situação é grave e precisa ser enfrentada no contexto das discussões do pacto federativo e das políticas nacionais de imigração. Para tanto, entendo ser essencial que os responsáveis pelo tema, no âmbito do Executivo e do Legislativo, busquem soluções efetivas e, ao mesmo tempo, compatíveis com o cenário econômico e fiscal delicado em que ainda nos encontramos.
	Com essas considerações, reitero minha concordância com as conclusões da eminente Relatora, a quem parabenizo pela condução dos trabalhos.
Sala das Sessões, em 9 de outubro de 2019.
AROLDO CEDRAZMinistro

não há.

3. Interessado: Governo do Estado de Roraima (CNPJ 84.012.012/0001-26).

13.1. Ministros presentes: José Mucio Monteiro (Presidente), Benjamin Zymler, Aroldo Cedraz, Ana Arraes (Relatora) e Vital do Rêgo.
13.2. Ministros-Substitutos convocados: Augusto Sherman Cavalcanti, Marcos Bemquerer Costa, André Luís de Carvalho e Weder de Oliveira.

ANA ARRAES

Trata-se de contestação apresentada pelo Estado de Roraima aos coeficientes individuais de participação das unidades da federação no Fundo de Participação dos Estados e do Distrito Federal (FPE) para o exercício de 2020, fixados pela Decisão Normativa TCU 175, de 20/3/2019.
2.	A contestação questiona, em síntese, o aumento da renda domiciliar per capita do estado de Roraima, considerada nos cálculos dos coeficientes, que era de R$ 1.006,00, em 2017, e passou para R$ 1.204,00, em 2018. Nas palavras do contestante:
“Como o rendimento domiciliar per capita deve ser calculado tendo como base os rendimentos domiciliares (em termos nominais) e o total de moradores e como todos os moradores devem ser considerados para o cálculo, sendo de conhecimento público e notório que Roraima enfrenta a maior crise imigratória da história recente do Brasil, a imigração venezuelana trouxe um aumento do desemprego e uma população sem nenhum tipo de renda familiar, salta aos olhos que o rendimento familiar per capita tenha aumentado.”
3.	Alega, ainda, que causou estranheza a definição do coeficiente de 2,429709%, já que não condiz com a evolução dos coeficientes em relação aos exercícios anteriores. 
4.	Ainda segundo o governo, o coeficiente individual fixado no percentual de 2,429709% para o exercício de 2020 pela referida decisão normativa não reflete, satisfatoriamente, o desiderato de justiça distributiva do art. 2º, III, da Lei Complementar 62/1989, alterada pela Lei Complementar 143/2013, pois não se levou em conta o fator do saldo migratório internacional. 
5.	Requer, por conseguinte, a imediata correção do coeficiente de participação no FPE para o estado de Roraima no exercício de 2020.
6.	Realizou-se diligência ao Instituto Brasileiro de Geografia e Estatística (IBGE) com vistas a esclarecer a metodologia utilizada pelo instituto nas apurações realizadas naquele estado em 2018 (peça 8) .
7.	O IBGE encaminhou nota técnica prestando esclarecimentos e ratificou as informações sobre o rendimento domiciliar per capita fornecidas para fins de cálculo do FPE para o exercício de 2020 (peças 12 e 13) . À peça 13 atribui-se a classificação sigilosa, tendo em vista que as informações nela contidas ainda não foram divulgadas pelo instituto.
8.	Na instrução de peça 14, auditora da Semag propõe conhecer da contestação apresentada pelo Governo do Estado de Roraima para, no mérito, considerá-la improcedente, bem como apensar os presentes autos ao TC Processo 005.096/2019-7, que trata do cálculo dos coeficientes individuais de participação no FPE para o exercício de 2020.
9.	O titular da Semag acolhe a proposta alvitrada com ajustes e propõe prestar informações ao Governo do Estado de Roraima, ao Congresso Nacional e à Casa Civil da Presidência da República acerca da metodologia de apuração do IBGE e do procedimento de cálculo do FPE, decorrente do disposto na Lei Complementar 62/1989. Salienta, por fim, que deve ser mantido o sigilo do expediente encaminhado pelo instituto (peça 13) .
10.	O Estado de Roraima apresentou requerimento de retirada de pauta do processo (peça 19) , pois não teria obtido autorização para ter acesso a nota técnica do IBGE (peça 13 - sigilosa) , com os dados dos cálculos do rendimento domiciliar per capita (RDPC) .
11.	Deferi o pleito de acesso à peça 13, salientando o dever de resguardar o sigilo das informações nela contidas, nos termos do art. 25, §2º, da Lei 12.527/2011, e concedi prazo para que o Estado de Roraima se manifestasse exclusivamente acerca do referido documento.
12. 	Em sua manifestação, a entidade reiterou os argumentos expostos anteriormente no sentido de que o IBGE não teria capturado em sua estimativa a realidade da imigração venezuelana no âmbito estadual. Quanto à peça 13, limitou-se a dizer que (peça 35) :
“Da análise dos quadros 1 e 2 disponibilizados (evento n. 13) , na qual integra a resposta do IBGE aos questionamentos do TCU, sobre o questionamento do Estado de Roraima quanto ao Rendimento Domiciliar Per Capita (RDPC) , conclui-se que o referido item se funda somente no valor final do RDPC e sua composição, não apresentando o ponto central do questionamento do Estado de Roraima que é sobre a população utilizada para determinação do RDPC, conforme Estudo Técnico CGES n. 15/2019, de 21 de agosto de 2019 (doc. 01 em anexo) .”
13.	A Semag manteve a proposta anterior, no sentido de conhecer da contestação para, no mérito, considerá-la improcedente, bem como prestar esclarecimentos ao Estado de Roraima, ao Congresso Nacional e à Casa Civil da Presidência da República (peças 43 a 45) .
	É o Relatório.

Wilson Alves de Sousa Junior (OAB/DF 60.288) e outros representando o Governo do Estado de Roraima.

Não atuou.

CONTESTAÇÃO AOS COEFICIENTES INDIVIDUAIS DE PARTICIPAÇÃO DOS ESTADOS E DO DISTRITO FEDERAL NO FUNDO DE PARTICIPAÇÃO DOS ESTADOS PARA O EXERCÍCIO DE 2020. DECISÃO NORMATIVA TCU 175/2019. DISTINÇÃO ENTRE RENDA DOMICILIAR PER CAPITA E RENDA PER CAPITA. RATIFICAÇÃO DAS INFORMAÇÕES PELO IBGE. CONHECIMENTO. IMPROCEDÊNCIA. APENSAMENTO.

CONTESTAÇÃO DE COEFICIENTES DE TRANSF.OBRIGATÓRIAS (CCTO)

Secretaria de Macroavaliação Governamental (Semag).

Cuidam os autos de contestação apresentada pelo Estado de Roraima em face dos coeficientes individuais de participação no Fundo de Participação dos Estados e do Distrito Federal (FPE) fixados pela Decisão Normativa TCU 175, de 20/3/2019, para o exercício financeiro de 2020.
2.	Conheço da presente contestação, uma vez que o expediente foi protocolado no dia 8/4/2019, dentro, portanto, do prazo de trinta dias a partir da data de publicação da decisão normativa, previsto no art. 292 do Regimento Interno do TCU.
3.	Quanto ao mérito, a contestação não merece acolhida.
4.	A aparente incoerência apontada pelo Estado de Roraima, relativa ao fato de ter recebido grande volume de imigrantes e à elevação da renda domiciliar per capita do estado, apurada pelo IBGE, decorre de expressa disposição legal e do conceito metodológico dessa apuração.
5.	Com efeito, o art. 2º, §3º, da Lei Complementar 62/1989, com redação dada pela Lei Complementar 143/2013, assim dispõe: 
“§ 3º Para efeito do disposto neste artigo, serão considerados os valores censitários ou as estimativas mais recentes da população e da renda domiciliar per capita publicados pela entidade federal competente.” (grifo nosso) 
6.	De acordo com a metodologia informada pelo instituto, o cálculo da renda domiciliar per capita difere do da renda per capita, na medida em que captura não a renda total de todos os habitantes do estado, mas apenas a das pessoas moradoras de domicílios particulares permanentes. 
7.	Questionado pelo TCU, o IBGE ratificou o incremento da renda domiciliar per capita em 19,7% para o estado de Roraima.
8.	Por outro lado, a Semag informa que o contingente de imigrantes venezuelanos foi considerado no cálculo da população total daquele estado, embora seu incremento de 2017 para 2018 (5,4%) tenha sido inferior ao apurado (10,3%) ; a população cresceu de 522.636, em 2017, para 545.885 habitantes, em 2018.
9.	Ainda que fosse considerado incremento populacional maior, o cálculo do fator representativo da população não restaria alterado, tendo em vista o limite mínimo de 1,2% previsto no art. 2º, inciso III, alínea “a”, da Lei Complementar 62/1989. 
10.	Explico. O fator representativo da população de Roraima gira em torno de 0,28% da população total do País; é o estado-membro menos populoso da Federação. A lei complementar estabelece que esses percentuais deverão ser ajustados para fins dos cálculos dos coeficientes, observando-se os limites mínimo de 1,2% e máximo de 7%. 
11.	Dessa forma, o fator representativo do estado de São Paulo (21,84%) é ajustado para o limite máximo de 7%; no caso de Roraima, o é para o limite mínimo de 1,2%. 
12.	Como o fator representativo inicial daquele estado nortista está muito distante do limite mínimo, ainda que a população dobrasse (passando para 0,56% da população total) , mantidas as demais condições constantes, em nada influenciaria o cálculo dos coeficientes, pois o fator representativo da população continuaria a ser ajustado para o limite mínimo de 1,2%.
13.	Cumpre mencionar que o procedimento de cálculo do FPE é vinculado, cabendo a esta Corte de Contas efetuar os cálculos dos coeficientes nos termos estritos da Lei Complementar 62/1989, alterada pela Lei Complementar 143/2013. Segundo a lei, são levados em conta dois parâmetros para cada estado-membro ou para o Distrito Federal: os fatores representativos da população e o inverso da renda per capita domiciliar. 
14.	Pois bem. Considerando que tais parâmetros (inputs) foram confirmados pelo IBGE e que os procedimentos de cálculo adotados pelo Tribunal na edição da Decisão Normativa 175/2019 não foram impugnados, impõe-se considerar improcedente a pretensão do Estado de Roraima para revisão dos coeficientes individuais constantes da citada decisão. 
15.	Em atenção às últimas manifestações apresentadas pelo ente federado, importa registrar que o TCU não pode determinar ao IBGE que refaça a amostra ou os cálculos da renda domiciliar per capita levando em conta a situação excepcional causada pelo grande número de imigrantes (ou seja, incluindo pessoas não domiciliadas na amostra) . Tampouco pode, arbitrariamente, determinar a manutenção do coeficiente atribuído no ano anterior.
16.	A Lei Complementar 62/1989, que disciplina o cálculo do FPE, impõe a metodologia a ser adotada e não prevê a adoção de quaisquer medidas para atendimento a situações excepcionais. Por conseguinte, não cabe ao TCU e nem ao IBGE promover alterações na metodologia de cálculo a fim de cuidar da reconhecidamente grave situação do Estado de Roraima, sob o risco de viciar o processo de apuração e prejudicar o equilíbrio federativo estabelecido quando da aprovação da norma, ensejando que as demais UF se insurjam contra alterações de coeficientes daí advindas.
17.	Compreendo o impacto que a imigração venezuelana provoca nos serviços públicos de Roraima, mas a questão não pode ser resolvida no âmbito da distribuição do FPE, que, como vimos, tem uma sistemática rígida. Cabe ao Estado pleitear a cooperação do Governo Federal pela via das transferências voluntárias e não das transferências constitucionais.
18.	Ante todo o exposto, acolho a proposta da Semag, salvo quanto ao item 27.b da instrução de peça 43, no que tange à prestação de esclarecimentos aos interessados, uma vez que as razões já constam do presente voto.
	Nesses termos, VOTO por que o Colegiado aprove a minuta de acórdão que submeto à sua deliberação.
TCU, Sala das Sessões Ministro Luciano Brandão Alves de Souza, em 16 de outubro de 2019.
ANA ARRAES 
Relatora